【裁判字號】    89,自,56
【裁判日期】    890413
【裁判案由】    公然侮辱
【裁判全文】
臺灣士林地方法院刑事判決                            八十九年度自字第五六號
    自  訴  人  乙○○
    代  理  人  古清華律師
    被      告  丙○○
    選任辯護人  王如玄
                李文健
右列被告因公然侮辱案件，經自訴人提起自訴，本院判決如左：
    主  文
丙○○無罪。
    理  由
一、自訴意旨如自訴狀所載（如附件）。
二、按犯罪事實應依證據認定之，無證據不得推定其犯罪事實，刑事訴訟法第一百五
    十四條定有明文。次按刑法誹謗罪係以意圖散布於眾，而指摘或傳述足以毀損他
    人名譽之事，為其成立要件。又行為人只要對於足以損害他人名譽之事有所認識
    ，且知悉就其所認識之事加以指摘或傳述，足以毀損他人的名譽，而指摘或傳述
    此事，即具有誹謗故意。雖然我國誹謗罪的構成要件並未就行為人是否認識其指
    摘或傳述之事是否為真實加以規定，然刑法第三百十條第三項規定：「對於所誹
    謗之事，能證明其為真實者，不罰。但涉及私德而與公共利益無關者，不在此限
    」，此一阻卻構成要件事由的主觀要件，即是對「所指摘或傳述之事為真實」的
    認識。因此，在非涉及私德而與公共利益有關的情形下，行為人之故意應包括對
    「其所指摘或傳述之事為不實」的認識，如果行為人主觀上非明知其所指摘或傳
    述之事為不實，即具備該阻卻構成要件事由的主觀要件，而欠缺構成要件故意，
    不成立誹謗罪。
三、訊據被告固坦承有於右揭時、地陳述『你寂寞嗎？』等語，惟堅決否認其有誹謗
    犯行，辯稱：同社區之住戶甲○○於八十八年九月十日左右，向被告反應，其曾
    多次一人獨自在花園整理花草時，遭到自訴人以曖昧之口吻詢問：「你寂寞嗎？
    」「你沒有朋友嗎？」「你一個人嗎？」等語，甲○○深感恐懼，曾二度分別向
    社區保全人員丁○○及另一警衛反應，並自此不敢一人獨至花園整理花草，被告
    深感氣憤，亦對社區生活產生不安全感，自訴人當時正是該社區管理委員會（以
    下簡稱管委會）籌備處之籌備委員之一，並有意競選管理委員會幹部，八十八年
    九月十二日下午，於管委會籌備會議進行中，當討論到社區有線電視裝設問題時
    ，自訴人竟當眾謂：「：：：不像有人，哭哭啼啼的跑到服務台哭說，不論多少
    錢，都要看電視：：：」，當時被告聞此語，即知自訴人所指為不在場之甲○○
    ，被告甚感氣憤，乃認自訴人有可能擔任社區管理之重要幹部，則社區之安全及
    管理，將有不可測之危險，於是起身發言謂：「他（指自訴人）剛才講的人就是
    指十六樓甲○○小姐。你（指自訴人）怎麼可以利用何小姐沒有來，在後面公然
    罵她，每個人都要看電視，我也要看，不是錢的問題，每個人習慣不同，而你對
    何小姐不禮貌，如你說：『你寂寞嗎？』這話，還有你買二戶為什麼只繳一份第
    四台的錢」，被告係仗義直言，為甲○○打抱不平，且身為社區幹部，本應接受
    他人之檢驗，被告所述是事實，並無誹謗自訴人等語。
四、經查：被告固曾於八十八年九月十二日在上開社區管委會籌備會議中，陳稱：「
    他（指自訴人）剛才講的人就是指十六樓甲○○小姐。你（指自訴人）怎麼可以
    利用何小姐沒有來，在後面公然罵她，每個人都要看電視，我也要看，不是錢的
    問題，每個人習慣不同，而你對何小姐不禮貌，如你說：『你寂寞嗎？』『你一
    個人嗎？』這話，還有你買二戶為什麼只繳一份第四台的錢」等語，此為被告所
    承認，且業據證人簡慈慧、戊○○到庭證述屬實（分別見本院八十九年三月九日
    訊問筆錄及八十九年三月三十日審判筆錄），惟被告上開有關自訴人對甲○○詢
    問之話語，係甲○○之前私下向被告所敘述，而自訴人也確曾向甲○○為該等問
    話等情，業據甲○○到庭證述明確（見本院八十九年三月三十日審判筆錄）。甲○○因之曾詢問保全人員丁○○，有關自訴人是誰，為何自訴人會詢問伊私人事
    情等，復據丁○○到庭證實（見本院八十九年三月三十日審判筆錄）。姑不論自
    訴人確實是否曾向甲○○詢問『你寂寞嗎？』『你一個人嗎？』等語，也不論甲○○曾久居日本，在日本接受教育，對於自訴人之問候，是否有誤聽、誤解、誤
    記之處，惟甲○○確曾向被告為上開表示一情，卻屬明確，足見被告主觀上非明
    知其所指摘或傳述之事為不實，又自訴人曾代表上開社區，與有線電視公司接洽
    該社區裝設事宜，上開會議中，工地主任於是請戊○○、自訴人等說明接洽問題
    ，事後自訴人曾口頭表示不想擔任管理委員等情，均據戊○○到庭證實，因認自
    訴人當時實有當選為管理委員之可能，而管理委員負責管理社區公共事務，於社
    區中與住戶多有接觸之機會，其品德應與公共利益密切相關，應認被告具備該阻
    卻構成要件事由的主觀要件，而欠缺構成要件故意，不成立誹謗罪。至於自訴人
    所指：被告於上開會議中，當眾指稱自訴人人格不佳，對鄰居女住戶平日言談挑
    逗云云，經本院訊據簡慧慈、戊○○，其二人均證稱係聽到被告說委員要找品德
    好、操守好的人等語，均無法證明被告當日有直接指稱自訴人人格不佳、言談挑
    逗女住戶。
五、自訴人以被告上開行為，另涉嫌刑法第三百零九條第一項之公然侮辱罪，惟所謂
    侮辱者，係未指定具體事實，而僅為抽象之謾罵，若對於具體之事實，有所指摘
    ，而提及他人名譽者，則為誹謗，本件被告於上開會議中，所表述者，係自訴人
    曾對甲○○說：「你寂寞嗎？」「你一個人嗎？」等話，乃具體事實之指摘，非
    屬刑法第三百零九條第一項所規定之侮辱，自不得以該罪相繩。綜上，被告上開
    行為不成立誹謗、或侮辱罪。此外復查無其他積極證據足資認定被告有何誹謗、
    侮辱犯行，揆諸前述規定，既不能證明被告犯罪，自應諭知無罪之判決。
據上論斷，應依刑事訴訟法第三百四十三條、第三百零一條第一項，判決如主文。
中      華      民      國      八十九      年      四    月    十三    日
                                  臺灣士林地方法院刑事第二庭
                                          法  官
右正本證明與原本無異。
如不服本判決，應於判決送達後十日內，向本院提出上訴狀。
                                          書記官
中      華      民      國      八十九      年      四    月    十三    日


司法院資訊處製作；財團法人民間司法改革基金會備份。
